臺灣高等法院民事裁定
111年度勞抗字第20號
抗  告  人  潘品岑
            陳沛諄
共      同
訴訟代理人  賈世民律師
            李龍生律師
相  對  人  愛山林建設開發股份有限公司

法定代理人  祝文宇
訴訟代理人  蔡岳倫律師
            鄭敦晉律師

上列當事人間請求給付獎金事件，對於中華民國111年2月14日臺
灣臺北地方法院109年度勞訴字第410號所為裁定提起抗告，本院
裁定如下： 
    主  文
抗告駁回。
抗告費用由抗告人負擔。
    理  由
抗告人追加及抗告意旨略以：伊於原審起訴主張依兩造間之僱
  傭關係，請求相對人分別給付抗告人潘品岑銷售獎金新臺幣（
  下同）165萬4,317元、抗告人陳沛諄銷售獎金78萬7,770元本
  息，嗣於民國110年5月18日以民事訴訟追加狀追加備位被告潤
  隆建設股份有限公司（下稱潤隆公司）並增加備位聲明為「㈠
  潤隆公司應給付潘品岑165萬4,317元及自本訴狀繕本送達日起
  至清償日止按年息5%計算之利息。㈡潤隆公司應給付陳沛諄78
  萬7,770元及自本訴狀繕本送達日起起至清償日止按年息5%計
  算之利息」，並主張相對人部分係依僱傭、承攬及不當得利等
  法律關係為請求，倘相對人即先位被告之訴無理由，則就備位
  被告潤隆公司依不當得利之法律關係請求，伊係以相對人為先
  位被告，以潤隆公司為備位被告，提起本件被告多數之主觀預
  備合併訴訟。原審雖於審理期間先以言詞駁回伊追加之聲請，
  惟至原審判決送達並經伊提起上訴後，原審始以書面裁定駁回
  伊追加之訴，原裁定形式上實屬違法。又伊於原審所提原訴與
  追加備位被告之訴，兩者請求之基礎事實同一，且不甚礙相對
  人之防禦，應屬適法，原裁定駁回追加之訴，有重大違誤，為
  此爰依法提起本件抗告，請求廢棄原裁定云云。
按訴狀送達後，原告不得將原訴變更或追加他訴，但請求之基
  礎事實同一者、或不甚礙被告之防禦及訴訟之終結者，不在此
  限，固為民事訴訟法第255條第1項第2款、第7款所明定。但原
  告追加原當事人以外之人，為備位被告，請求法院在無法就先
  位之訴為勝訴判決時，即就追加備位之訴為審理，倘追加之備
  位被告，不同意追加，且未應訴時，本院基於下列理由，認原
  告之追加備位被告之訴為不合法：
㈠按民事訴訟，係當事人主張其在實體法上之權利（或利益）受
  有損害，而請求法院裁判救濟之制度。訴訟法上並就各類型之
  訴訟為不同之規範並設定其要件。在當事人之兩造或一造有多
  人時，原則上依民事訴訟法第53條以下之規定處理，而若屬特
  殊類型之訴訟態樣，如與訴訟經濟、防止裁判矛盾、擴大解決
  紛爭及保障當事人審級權益之目的不相違背時，司法實務及學
  說上亦為肯認。又當事人預慮其主張之訴訟標的法律關係（含
  原因事實）無法獲得法院之勝訴判決，而同時以相矛盾之訴訟
  標的法律關係（含原因事實）為依據，請求法院在前者無法為
  勝訴判決時，一併就後者為審理裁判，此即司法實務及學說上
  所稱之「訴之預備合併」。而訴之預備合併，有客觀預備合併
  與主觀預備合併之類型。客觀訴之預備合併，係就訴訟標的法
  律關係為規範，在同一組原告及被告之架構下，原告對被告為
  請求時，主張2個相互矛盾之訴訟標的法律關係，請求法院在
  前者（先位聲明）無理由時，就後者（備位聲明）一併為審理
  。此種訴訟類型因前後訴訟標的之當事人均相同，僅在請求權
  依據之法律關係上有先後順序之差異，其基礎事實及證據方法
  大致相同，與訴訟經濟、防止裁判矛盾、擴大解決紛爭及保障
  當事人審級權益之目不相違背，司法實務及學說上向來均採肯
  認之見解。
㈡至主觀訴之預備合併，主要係指先位、備位之訴之當事人不同
  ，並請求法院在無法就先位之訴為勝訴判決時，即就備位之訴
  為審理。此類型之訴訟，因其先位、備位聲明之當事人並不相
  同，縱其訴訟標的內容可能相同、依據之基礎事實亦可能同一
  ，攻擊防禦之證據方法亦可能相互援用，並具有相當程度之訴
  訟經濟、防止裁判矛盾及擴大解決紛爭之功能，但因此類型之
  訴訟態樣就備位聲明之當事人，係以先位聲明當事人之請求無
  理由時為審理之條件，若先位聲明有理由時，備位聲明部分即
  不須裁判，此時，因備位當事人於訴訟中仍須為攻防辯論，但
  不一定會受裁判，形同進行無實益及不安定之訴訟程序，明顯
  影響備位聲明當事人之權益，特別是在上級審或更審程序中始
  就備位聲明為裁判之情形，備位當事人之審級利益即受到剝奪
  。故在訴訟程序上是否准許此類型之訴訟，即應再為斟酌。又
  程序選擇權為訴訟法上賦予當事人之權利，當事人得就是否參
  與訴訟行為為自由意思之決定，審級或訴訟程序上所生之不利
  益，亦得藉由當事人之同意而為適當之調整及補正（民事訴訟
  法第451參照）。就此而言，若當事人同意為備位聲明之當事
  人，不論其為備位原告或被告，因其訴訟上之不利益，業經其
  自由選擇同意而為調整及補正，且仍同時具有上述訴訟經濟等
  功能，自得予以許可，以符合當事人享有程序選擇權之意旨。
  換言之，在主觀訴之預備合併之情形，若係備位原告，因其已
  同意列為備位原告而起訴，應屬合法；若係備位被告，除經其
  同意外，尚難以原告單方之意思，即認備位聲明部分為合法。
㈢又最高法院所著98年度台抗字第45號裁定意旨謂：「被告有二
  人以上，於同一訴訟程序被訴，原告慮其於先位被告之訴為無
  理由時，始請求對備位被告之訴為裁判，此即為複數被告之主
  觀的預備訴之合併。此種主觀的預備訴之合併，縱其先、備位
  之訴之訴訟標的容或不同，然二者在訴訟上所據之基礎事實如
  屬同一，且攻擊防禦方法相牽連即得互為利用，而不致遲滯訴
  訟程序之進行。苟於備位訴訟之當事人未加責問之情形下，既
  符民事訴訟法所採辯論主義之立法精神，並可避免裁判兩歧，
  兼收訴訟經濟之效，應為法之所許」，其意旨業已明確揭櫫在
  備位訴訟之當事人未加責問之情形下，始可准許原告以備位被
  告所提之備位之訴。益證在備位訴訟之當事人已行使責問權，
  而不同意之情形下，即無從准許原告於同一訴訟程序，以預備
  之訴請求對備位被告之訴為裁判。
㈣再者，在被告有二人以上，於同一訴訟程序被訴，原告慮其於
  先位被告之訴為無理由時，始請求對備位被告之訴為裁判，此
  即為複數被告之主觀的預備訴之合併。此種主觀的預備訴之合
  併，縱其先、備位之訴之訴訟標的容或不同，然二者在訴訟上
  所據之基礎事實如屬同一，攻擊防禦方法即得相互為用，而不
  致遲滯訴訟程序之進行。苟於備位訴訟之當事人未拒卻而應訴
  之情形下，既符民事訴訟法所採辯論主義之立法精神，並可避
  免裁判兩歧，兼收訴訟經濟之效，尚非法所不許，最高法院10
  3年度台抗字第478號裁定意旨參照。該裁判意旨亦認在備位訴
  訟之當事人未拒卻而應訴之情形下，固可准許原告以備位被告
  所提之備位之訴，反之，如備位訴訟之當事人已拒卻而未應訴
  之情形下，自無許原告對備位被告提起備位之訴。
㈤從而，在備位被告不同意，且拒卻而未應訴之情形下，即無從
  准許原告於同一訴訟程序，以預備之訴請求對備位被告之訴為
  裁判之餘地。因此，於訴狀送達後，原告以民事訴訟法第255
  條第1項第2款為由，追加原當事人以外之人，為備位被告時，
  除追加之備位被告同意外，更無許原告追加備位被告之理，自
  難認其追加為合法。
經查：
㈠抗告人追加潤隆公司為備位被告，相對人及潤隆公司均明確表
  示不同意，有其等提出之書狀可參（見本院卷第23-28頁），
  依上說明，縱抗告人所稱本件訴訟之先位聲明，與追加之備位
  聲明所依據之基礎事實相同，證據資料亦得互用，因相對人及
  潤隆公司已明確表示不同意，且潤隆公司於原審亦未到庭應訴
  ，則抗告人依民事訴訟法第255條第1項第2款規定，追加潤隆
  公司為備位被告，自非合法。又抗告人所為此部分之追加，尚
  須調查潤隆公司是否受有利益，及其所受利益是否具有法律上
  原因等各項，顯有礙相對人之防禦及本件訴訟之終結，是抗告
  人依民事訴訟法第255條第1項第7款規定，追加潤隆公司為備
  位被告，亦非適法。
㈡至抗告人另主張原審判決送達抗告人並經其提起上訴後，原審
  始以原裁定駁回其追加之聲請，原裁定形式上實屬違法云云。
  惟按已宣示之裁定得抗告者，應為送達；駁回聲明或就有爭執
  之聲明所為裁定，應附理由，民事訴訟法第236條第2項、第23
  7條分別定有明文。查原法院於110年8月18日言詞辯論期日當
  庭宣示駁回抗告人之追加，並於111年2月14日為附理由之裁定
  ，於法尚無違誤，抗告意旨指摘原裁定形式上違法云云，尚不
  足採。　
綜上所述，抗告人於原審所為之上開追加之訴，於法未合，不
  應准許。原裁定駁回抗告人追加之訴，於法並無違誤。抗告意
  旨指摘原裁定不當，求予廢棄，為無理由，應予駁回。
據上論結，本件抗告為無理由，爰裁定如主文。　　　

中　　華　　民　　國　　111 　年　　6 　　月　　30　　日
                  勞動法庭
                      審判長法  官  李慈惠
                            法  官  趙雪瑛
                            法  官  謝永昌
正本係照原本作成。
本裁定除以適用法規顯有錯誤為理由外，不得再抗告。如提起再
抗告，應於收受送達後10日內委任律師為代理人向本院提出再抗
告狀。並繳納再抗告費新臺幣１千元。
中　　華　　民　　國　　111 　年　　6 　　月　　30　　日
　　　　　　　　　　　　　  書記官  王增華